臺灣彰化地方法院刑事判決
110年度金訴字第112號
公  訴  人  臺灣彰化地方檢察署檢察官  
被      告  楊錫楨


上列被告因違反洗錢防制法等案件，經檢察官提起公訴（110年
度偵字第3930號），本院判決如下：
    主      文
楊錫楨無罪。
    理      由
一、公訴意旨略以：被告楊錫楨依其日常生活見聞及社會經驗，
    可預見詐騙集團經常利用他人之存款帳戶轉帳、提款，以逃
    避執法人員之查緝，而提供自己之金融帳戶存摺、提款卡及
    密碼予陌生人士使用，更常與財產犯罪密切相關，可能被不
    法犯罪集團所利用，以遂渠等掩飾或隱匿實施詐欺犯罪所得
    財物之去向及所在。竟仍基於縱有人以其金融機構帳戶實施
    詐欺犯罪或掩飾特定犯罪所得之去向，亦不違背其本意之幫
    助故意，於民國109年12月4日16時19分前之不詳時間，在不
    詳地點，將其申辦之中華郵政股份有限公司(下稱中華郵政)
    溪湖郵局帳號00000000000000號帳戶（下稱本案帳戶）之存
    摺、提款卡及密碼，提供予不詳之詐騙集團成員使用。嗣該
    詐騙集團某成員取得本案帳戶後，即與所屬詐騙集團其餘成
    員共同基於意圖為自己不法所有之犯意聯絡，於109年12月3
    日19時33分許，由該集團某成員冒充告訴人王麗美之侄子，
    撥打電話予告訴人王麗美並佯稱：急需借款以付票款云云，
    致告訴人王麗美陷於錯誤，於翌（4）日16時19分，在臺南
    市○○區○○○路000號之彰化商業銀行永康分行，匯出新臺幣（
    下同）15萬元至本案帳戶，旋遭該集團某成員以提款卡提領
    一空。因認被告涉犯刑法第30條第1項、第339條第1項之幫
    助詐欺取財罪嫌、犯刑法第30條第1項、洗錢防制法第14條
    第1項之幫助洗錢罪等語。
二、按犯罪事實應依證據認定之，無證據不得認定犯罪事實；又
    不能證明被告犯罪或其行為不罰者，應諭知無罪之判決，刑
    事訴訟法第154條第2項丶第301條第1項分別定有明文。又所
    謂認定犯罪事實之證據，係指足以認定被告確有犯罪行為之
    積極證據而言，該項證據自須適合於被告犯罪事實之認定，
    始得採為斷罪之資料；且如未能發現相當確實證據，或證據
    不足以證明，自不能以推測或擬制之方法，以為裁判之基礎
    ；而認定犯罪事實所憑之證據，雖不以直接證據為限，間接
    證據亦包括在內，然而無論直接證據或間接證據，其為訴訟
    上之證明，須於通常一般人均不致有所懷疑，而得確信其為
    真實之程度者，始得據為有罪之認定，倘其證明尚未達到此
    一程度，而有合理之懷疑存在時，即難遽採為不利被告之認
    定（最高法院76年台上字第4986號判決意旨參照）。另刑事
    訴訟法第161條第1項規定：檢察官就被告犯罪事實，應負舉
    證責任，並指出證明之方法。因此，檢察官對於起訴之犯罪
    事實，應負提出證據及說服之實質舉證責任。倘其所提出之
    證據，不足為被告有罪之積極證明，或其指出證明之方法，
    無從說服法院以形成被告有罪之心證，基於無罪推定之原則
    ，自不能為被告有罪之判決（最高法院92年台上字第128號
    判決意旨參照）。　
三、公訴意旨認被告涉犯上開犯行，無非係以：告訴人王麗美於
    警詢之證述、彰化銀行匯款回條聯影本、對話訊息翻拍照片
    、臺南市政府警察局永康分局鹽行派出所受理詐騙帳戶通報
    警示簡便格式表、金融機構聯防機制通報單、中華郵政110
    年4月19日儲字第11000101344號函所附本案帳戶之開戶資料
    及客戶歷史交易清單、中華郵政宜蘭郵局110年7月2日宜政
    字第1100000398號函所附自動櫃員機監視器錄影光碟及勘驗
    筆錄等，為其論罪依據。
四、訊據被告堅詞否認有何幫助洗錢及幫助詐欺之犯行，辯稱：
    其已經沒有使用本案帳戶，其猜測是孫女在其房間玩，本案
    帳戶存簿及提款卡放在抽屜被孫女拿出來，被其女楊翌蓁撿
    去使用，密碼其就寫在紙上夾在存簿裡，可能楊翌蓁就照著
    號碼打等語（見本院卷第202至203頁）。
五、經查：
　㈠本案帳戶為被告所申設，而告訴人王麗美因詐欺集團成員冒
    充其侄子，撥打電話予告訴人王麗美並佯稱需借款以付票款
    云云，致其陷於錯誤，而於109年12月4日16時19分，在臺南
    市○○區○○○路000號之彰化商業銀行永康分行，匯出15萬元至
    本案帳戶等情，為被告所不否認，與證人即告訴人王麗美於
    警詢之證述大致相符，並有彰化銀行匯款回條聯影本、對話
    訊息翻拍照片、臺南市政府警察局永康分局鹽行派出所受理
    詐騙帳戶通報警示簡便格式表、金融機構聯防機制通報單、
    中華郵政110年4月19日儲字第11000101344號函所附本案帳
    戶之開戶資料、客戶歷史交易清單等在卷可佐，可堪信為真
    實。
　㈡本案帳戶於108年1月25日起至同年8月17日間，交易明細中文
    摘要欄顯示「存簿代繳」之交易，為安聯人壽保險自動扣款
    繳納保險費，而108年1月10日，本案帳戶經楊翌蓁用以作為
    授權扣款繳納其為被保險人之保單金額，該授權書上有楊翌
    蓁及其法定代理人即被告之簽名等情，有中華郵政彰化郵局
    110年12月29日彰營字第1101810176號函及所附安聯人壽股
    份有限公司保險費自動扣款授權書在卷可佐。又本案帳戶在
    108年8月17日至109年7月間均無交易紀錄，至本案發生前之
    109年7月4日、9日、11日，始分別有3,000元、3,000元、11
    ,000元之款項匯入，上開款項分別於同年月5日、9日、12日
    分別經提領3,000元、2,000元、11,000元，上情有本案帳戶
    交易明細可佐。經查2筆3,000元之款項為證人黃乾紜匯入，
    證人黃乾紜於警詢時證稱：因其友人楊翌蓁跟其借錢，楊翌
    蓁有表示帳戶是楊翌蓁父親的，其才使用其帳戶轉帳給楊翌
    蓁，2次共計匯款6,000元等語(見本院卷第113至114頁)。而
    11,000元之款項為楊翌蓁出售手機予證人陳金賢，陳金賢匯
    款之手機價款等情，有彰化縣警察局西湖分局110年12月21
    日溪警分偵字第1100026807號函及所附國泰世華商業銀行客
    戶基本資料查詢（陳金賢）、帳戶基本資料（黃乾紜）、職
    務報告、轉帳交易明細、手機交易資料等在卷可佐。又上開
    11,000元款項匯入後，翌日有1名年輕女性持本案帳戶提款
    卡至超商領款，有台新國際商業銀行110年12月14日台新作
    文字第11033629號函及提領照片在卷可佐（見本院卷第87至
    93頁），而上開安聯保險授權書及提領照片經提示予被告觀
    看，被告供稱：提領照片上之年輕女性即為其女楊翌蓁，授
    權書上「楊錫楨」3字是其簽的，但其不知道本案帳戶為何
    被拿去作為扣繳楊翌蓁之保險費使用，其沒有問清楚就簽了
    ，其沒有將本案帳戶交給楊翌蓁使用，也沒有幫楊翌蓁繳過
    保險費等語（見本院卷第132至133、202頁）。被告雖否認
    有將本案帳戶交予楊翌蓁使用，並供稱未幫楊翌蓁繳過保險
    費等語，而依本案帳戶之交易明細，於108年1月25日至同年
    8月17日間，每月都有保險費之代繳扣款，而於扣款前，均
    有現金存款或跨行轉帳將保險費存入以供扣款，被告既未幫
    楊翌蓁繳納過保險費，則應可認存入保險費之人為楊翌蓁，
    是本案帳戶於斯時應為楊翌蓁實際使用中。又本案案發前之
    109年7月之轉入及提款，為楊翌蓁向友人借款或販賣手機所
    得，且為楊翌蓁本人所提領，足認於本案發生前約5月，本
    案帳戶及提款卡仍為楊翌蓁所使用，而至本案發生之109年1
    2月4日告訴人王麗美匯入款項之前，並無其他交易資料，是
    並不能排除本案帳戶於案發時，係楊翌蓁或楊翌蓁另行交付
    之人所實際管領使用，而非被告本人管領使用或交付予他人
    。
　㈢按刑法關於犯罪之故意，係採希望主義，不但直接故意，須
    犯人對於構成犯罪之事實具備明知及有意使其發生之兩個要
    件，即間接故意，亦須犯人對於構成犯罪之事實預見其發生
    ，且其發生不違背犯人本意始成立；而提供自己帳戶予他人
    之原因非一，蓄意犯罪者固然不少，因被騙、遺失而成為被
    害人之情形，亦所在多有，非必然出於幫助他人實施犯罪之
    故意，是提供帳戶之人是否成立犯罪，自應依積極證據證明
    之，而非以推測、擬制之方法作為證據，揆諸前揭判例意旨
    亦然，而所謂經驗法則，乃指一般人基於日常生活經驗所得
    之客觀存在之定則，而非當事人憑主觀意見而為之臆測，最
    高法院99年度台上字第2917號判決意旨可資參照。亦即交付
    金融機構帳戶而幫助洗錢罪及幫助詐欺取財罪之成立，必須
    幫助人於行為時，明知或可得而知，被幫助人將持其所交付
    之帳戶向他人詐取財物，如出賣、出租或借用，並因而使金
    流產生斷點而無法查悉等情形，或能推論其有預知該帳戶被
    使用詐取他人財物或洗錢之可能；反之，如非基於自己自由
    意思而係因遺失、被脅迫、遭詐欺等原因而交付，則交付帳
    戶之人並無幫助犯罪之意思，亦非認識收受其帳戶者將持以
    對他人從事詐欺取財或洗錢等財產犯罪而交付，則其交付帳
    戶之相關資料時，既不能預測其帳戶將被他人作為詐欺取財
    或洗錢等財產犯罪之工具，則其交付帳戶相關資料之行為，
    即不能成立幫助詐欺、幫助洗錢等犯罪。故若被告主觀上並
    無幫助他人為詐欺及洗錢犯罪之認識，自難僅憑被害人遭詐
    欺之款項係匯入詐欺正犯使用之該帳戶，即認該帳戶之所有
    人確有幫助詐欺取財及幫助洗錢之犯行。被告辯稱其本案帳
    戶是被孫女拿去玩，可能因此被其女楊翌蓁拿去使用等語，
    惟從被告曾同意楊翌蓁使用其本案帳戶代繳保險費等情，應
    認被告係自行將本案帳戶交予楊翌蓁使用，被告上開辯詞自
    無可採信。然本案帳戶於案發前5月確為楊翌蓁所管領使用
    ，應屬可採，而依卷內事證，無法排除案發時本案帳戶係在
    楊翌蓁或楊翌蓁另行交付之人所管領使用，而非被告所管領
    使用中，則依罪證有疑，利於被告之原則，應認被告雖將本
    案帳戶交予其女楊翌蓁使用，然並未交予詐欺集團使用，則
    被告對於將本案帳戶交予其女使用，實無法預期該帳戶會遭
    楊翌蓁或由楊翌蓁交付予他人作為財產犯罪之使用工具，被
    告主觀上並無幫助他人洗錢或詐欺犯罪之認識，實難僅以其
    提供交付本案帳戶資料予楊翌蓁之行為，遽認被告確有幫助
    詐欺取財或洗錢之不確定故意。
六、綜上所述，本案依檢察官所提出之證據，既不足為被告有罪
    之積極證明，而使本院達到不致有所懷疑，得確信其為真實
    之程度，依法自應為無罪之諭知。
據上論斷，依刑事訴訟法第301條第1項，判決如主文。
本案經檢察官吳怡盈提起公訴，檢察官吳皓偉到庭執行職務。　
中　　華　　民　　國　　111 　年　　4 　　月　　21　　日
                  刑事第六庭  審判長法  官  吳永梁
                                    法  官  呂美玲
                                    法  官  范馨元
以上正本證明與原本無異。
如不服本判決應於收受判決後20日內向本院提出上訴書狀，並應
敘述具體理由。其未敘述上訴理由者，應於上訴期間屆滿後20日
內向本院補提理由書(均須按他造當事人之人數附繕本)「切勿逕
送上級法院」。
告訴人或被害人對於判決如有不服具備理由請求檢察官上訴者，
其上訴期間之計算係以檢察官收受判決正本之日期為準。
中　　華　　民　　國　　111 　年　　4 　　月　　21　　日
                                    書記官  許原嘉